臺灣高等法院臺中分院刑事裁定 94年度交抗字第470號
抗　告　人
即受處分人　順岱交通有限公司
代　表　人　張嘉玉
上列抗告人因聲明異議案件，不服臺灣彰化地方法院中華民國
九十四年七月八日裁定（94年度交聲字第258號），提起抗告，
本院裁定如下：
    主  文
抗告駁回。
    理  由
一、本件抗告意旨略以：抗告人僅係7J-412號營業用大貨車之登
    記名義人，該車之所有人係駕駛人李金賀，罰單亦係李金賀
    簽收，李金賀以抗告人名義領用7J-412號營業用大貨車牌照
    後第一次驗車即逾期不出面，抗告人即於八十九年六月二十
    日以存證信函催其出面，均無消息，況依道路交通管理處罰
    條例第十七條第一項規定汽車不依限期參加定期檢驗，逾期
    六個月以上者註銷其牌照，彰化監理站延至九十一年十月十
    六日才註銷其牌照，任由李金賀隨意違規，是以本件罰單應
    由李金賀繳納，爰依法提起抗告，請求撤銷原裁定云云。
二、按汽車號牌每車兩面，應正面懸掛於車輛前後端之明顯適當
    位置，道路交通安全規則第11條第1項第1款定有明文。違反
    者，依道路交通管理處罰條例第12條第1項第7款及同條第2
    項規定處汽車所有人3600元以上7200元以下罰鍰，並號牌吊
    銷（該條款業於91年9月1日修訂為處汽車所有人3600元以上
    10800元以下罰鍰）。本件抗告人順岱公司名下所有之車牌
    號碼7J-412號營業用大貨車，於90年3月27日11時40分許，
    行經彰化縣芳苑鄉○○路口時，因未懸掛號牌而仍違規行駛
    於公路，為警攔檢而當場掣單舉發等情，為抗告人所不爭執
    ，並有彰化縣警察局彰警交字第I00000000號舉發違反道路
    交通管理事件通知單一紙附卷可稽，此部分事實應堪認定。
    本件原裁定以經營汽車運輸業，應依法規規定之要件申請
    核准籌備，且經核准籌備之汽車運輸業，應自核准之日起，
    6 個月內籌備完竣。汽車運輸業應於籌備期間依法辦理公司
    或商業登記，並報請該管公路主管機關核准發給汽車運輸業
    營業執照及公路汽車客運業之營運路線許可證後，方得開始
    營業或通車營運，公路法第37條、第38條及第39條第1、2項
    定有明文。而汽車運輸業應對所屬車輛、駕駛人及僱用之從
    業人員應負管理責任，汽車運輸業管理規則第19條亦有明定
    。由於汽車運輸業以汽車經常性在道路上行駛而經營其業務
    ，為確保其他用路人之安全，乃須對於其營業用車輛之狀態
    、駕駛人之資格及營業方式等事項為較嚴謹之管理，公路主
    管機關為統一管理汽車運輸業，乃在公路法中就汽車運輸業
    之設立及經營訂定規範，一般自然人非經相關設立程序，依
    法不能經營汽車運輸業，而依道路交通安全規則第9條第1項
    及交通部之核定，汽車依其種類及自用、營業用之不同，核
    發不同型式、顏色及編號之號牌，其中營業大貨車（包括貨
    運曳引車）牌照顏色為綠底白字，自用大貨車（包括自用曳
    引車）則為白底綠字，僅有經營汽車運輸業者才能申領營業
    大貨車之牌照，易言之，大貨車之所有人必須是汽車運輸業
    者，主管機關方會核發營業大貨車之牌照，並辦理新領牌照
    登記，是營業大貨車之所有人均應為汽車運輸業者，故讓汽
    車運輸業者即是營業大貨車之所有人，同時負擔公路法中對
    汽車運輸業及道路交通安全規則中對汽車所有人所課之義務
    （如定期驗車、維持汽車可安全行駛狀態等），而主管機關
    就前揭法規所規定之義務，只須針對汽車運輸業者即營業大
    貨車之登記所有人為管理即可，此實為前開法規之立法目的
    ，是雖汽車運輸業者於「靠行」契約關係中，其並非民法上
    之「汽車所有人」（蓋此時原車輛所有人並無實際移轉所有
    權之意思，而係礙於法令規定，將車輛登記於汽車運輸業者
    名下），然基於前揭監督管理之目的，仍應認汽車運輸業者
    即係道路交通管理處罰條例所謂之「汽車所有人」，並得為
    裁罰之客體。又行政罰因以行政義務之違反，為其可罰性
    之依據，而於責任要件上無刑事制裁法以處罰故意犯為原則
    、處罰過失犯為例外理論之適用，亦未設類似刑法關於過失
    犯之處罰，以法律有明文規定者為限之條文，惟此非謂行政
    罰不以有責性為主觀要件，蓋其處罰仍帶有對於違反行政義
    務之不法行為加以非難、制裁之內涵，自以行為人之行為出
    於故意或過失為必要；但應受行政罰之行為，僅須違反禁止
    規定或作為義務，而不以發生損害或危險為其要件者，推定
    為有過失，於行為人不能舉證證明自己無過失時，即應受處
    罰，此觀諸司法院大法官會議釋字第275 號解釋文內容即明
    。再經營汽車運輸業者，非僅提供號牌，坐收靠行費用牟利
    而已，對所屬車輛及其駕駛人猶應負管理責任，此為汽車運
    輸業管理規則第19條所明定；準此，關於駕駛業務之執行，
    汽車運輸業者對於以自備車輛靠行經營之大貨車駕駛人，應
    盡管理之注意義務，即須督促、確保駕駛人於執行業務時務
    必遵守相關法令，倘駕駛人有違反道路交通管理處罰條例應
    處罰汽車所有人之行為，除汽車運輸業者能證明其監督未疏
    懈而就違規行為之發生無何可歸責之事由外，要難謂無過失
    ，即應受罰，無恣意引用道路交通管理處罰條例第85條第 2
    項規定卸責之餘地。7J-412號營業大貨車之牌照係於91年
    10月16日，始因未依期限參加定期檢驗，而由監理機關逕予
    註銷牌照，抗告人並未曾主動辦理註銷或繳銷上開7J-412號
    營業大貨車之牌照，有汽車車籍查詢表一紙在卷可按，又抗
    告人之代表人於原審法院訊問時自承尚未與李金賀終止契約
    （見原審法院訊問筆錄第2頁 ）；而汽車運輸業者遇靠行車
    輛行方不明，逾期定檢不返，可向警察機關報失蹤協尋，復
    持該報請「協尋」之證明至監理機關，經監理機關查明該車
    確屬已逾期檢驗者，即會通知協尋證明上所列之駕駛人請其
    於二週內將車輛送檢，屆期如車輛仍未依規定期限前來檢驗
    ，即可依法註銷牌照（參原審法院94交聲字第24號裁定所引
    之交通部公路總局台中區監理所彰化監理站 94年5月10日中
    監彰字第0940010882號函暨所檢附之交通部函）是以縱抗告
    人有無法確實督促駕駛人於執行業務時遵守相關法令規定之
    情事，其亦應依法註銷牌照，而非任由駕駛人隨意違規駕駛
    該車。抗告人明知李金賀自89年4月25日 即未參加車輛定期
    檢驗，並積欠抗告人諸多費用，卻僅於89年6月20日 以存證
    信函向李金賀催繳費用，嗣迄90年12月24日始再以存證信函
    催促李金賀出面解決驗車及欠稅費之問題，均未採取更積極
    有效之方式（如前述之協尋、註銷牌照等）解決該問題，有
    存證信函二份在卷可參，抗告人未善盡監督管理義務之責任
    至為炯然，尚難以主管機關未依道路交通處罰條例第十七條
    第一項之規定註銷7J-412營業大貨車之牌照，即可免除抗告
    人之過失責任，揆諸前揭說明，抗告人依法仍應負擔道路交
    通管理處罰條例所定汽車所有人之責任，否則，無異使對汽
    車運輸業者特別為管理之立法規範形同具文；至抗告人於聲
    明異議時雖併以發員警於取締時未能對汽車駕駛人李金賀之
    違規車輛禁止行駛並當場移置保管之舉為由，聲明異議，然
    本件舉發時前開車輛之號牌尚未經註銷，舉發員警係以道路
    交通管理處罰條例第12條第1項第7款之事由舉發違規，依同
    條第2、3項之規定，本無將違規車輛移置保管及沒入之規定
    ，是抗告人此部分所指尚屬無據。綜上所述，抗告人右開抗
    告並無理由，應予駁回。
三、據上論斷，應依道路交通案件處理辦法第二十六條、刑事訴
    訟法第四百十二條，裁定如主文。
中　　華　　民　　國　　94　　年　　8　　月　26   　　日
            刑事第九庭  審判長法  官  陳  筱  珮
                              法  官  張  國  忠
                              法  官  康  應　龍
上列正本證明與原本無異。
不得再抗告。
                              書記官  許  書  瑜
中　　華　　民　　國　　94　　年　　8　　月　29   　　日
                                                    　Ａ
